【裁判字號】    99,簡上,514
【裁判日期】    991210
【裁判案由】    損害賠償
【裁判全文】
臺灣臺北地方法院民事判決             99年度簡上字第514號
上訴人即附    伊敏企業股份有限公司
帶被上訴人
兼法定代理人  李祖嘉
共      同
訴訟代理人    陳信福
被上訴人即    統一東京股份有限公司
附帶上訴人
法定代理人    伊東浩一
訴訟代理人    林玠民律師
              王碧珠
              蕭兆宏
上列當事人間請求損害賠償事件，上訴人對於中華民國99年7月2
1日臺灣臺北地方法院臺北簡易庭98年度北簡字第30843號第一審
判決提起上訴後，被上訴人提起附帶上訴後並為訴之變更，本院
於民國99年11月26日言詞辯論終結，判決如下：
    主      文
上訴駁回。
原判決關於駁回被上訴人後開第三項部分及訴訟費用之裁判廢棄
。
前開廢棄部分，上訴人應連帶給付被上訴人新臺幣伍萬伍仟肆佰
肆拾元整，及自民國九十九年九月二十九日起至清償日止，按週
年利率百分之十二計算之利息。
上訴人應連帶給付被上訴人新臺幣拾玖萬仟肆佰柒拾元，及
自民國九十九年九月二十九日起至清償日止，按週年利率百分之
十二計算之利息。
上訴部分，第二審訴訟費用由上訴人負擔；附帶上訴部分（含變
更部分），第一、二審訴訟費用由上訴人負擔。
    事實及理由
壹、程序部分：
一、按簡易訴訟之第二審程序，被上訴人於言詞辯論終結前，得
    為附帶上訴。民事訴訟法第436條之1準用同法第460條第1項
    前段定有明文。本件被上訴人統一東京股份有限公司（下稱
    統一東京公司）於原審反訴請求上訴人伊敏企業股份有限公
    司（下稱伊敏公司）及李祖嘉應連帶給付被上訴人新臺幣（
    下同）685,762及自起訴狀繕本送達反訴被告（即上訴人）
    翌日起至清償日止，按年息12％計算之利息。反訴部分經原
    審判命上訴人連帶給付126,280元，及自民國99年1月5日起
    至清償日止，按年息12％計算之利息，但駁回其餘之請求，
    統一東京公司就原審敗訴部分原未提起上訴，嗣於民國99
    年9月17日以民事附帶上訴暨答辯狀，對原審敗訴部分提起
    附帶上訴（見本院卷第27頁），核與首揭規定相符，自應准
    許。
二、又於簡易程序第二審，訴之變更或追加，非經他造同意，不
    得為之。但第255條第1項第2款至第6款情形，不在此限。次
    按，訴狀送達後，原告不得將原訴變更或追加他訴，但請求
    之基礎事實同一，或擴張或減縮應受判決事項之聲明者，原
    告得將原訴變更或追加他訴。民事訴訟法第436條之1準用第
    446條第1項及第255條第1項第2款、第3款分別定有明文。經
    查，本件被上訴人於原審反訴請求上訴人給付自98年6月19
    日起算至98年8月13日實際返還系爭車輛為止相當於租金之
    不當得利，在本院審理中提起附帶上訴則改稱請求前揭期間
    之已到期未支付的租金共55,440元（每月30,800元乘上1.8
    個月）；在原審請求違約金559,482元，在本審提起附帶上
    訴時則縮減為請求違約金393,470元（見本院卷第29頁），
    核其就同一基礎事實變更法律依據為請求、以及縮減訴之聲
    明，均與前揭規定相符，自應准許。
貳、實體方面：
一、本訴部分兩造之主張及陳述：
(一)、上訴人起訴主張：上訴人伊敏公司於97年10月6日邀同法定
    代理人即上訴人李祖嘉為連帶保證人，與被上訴人簽訂汽車
    租賃契約（下稱系爭契約），由伊敏公司向被上訴人承租被
    上訴人所有車牌號碼1138-PP號、引擎號碼EGA00000000、車
    身號碼RKMG534Ｚ000000000之Chrysler Town&Country 3.3豪
    華型客貨車壹輛（下稱系爭車輛），租期自97年10月15日起
    ，約定每月租金為30,800元，伊敏公司於被上訴人交付系爭
    車輛後，旋即發現系爭車輛冷氣故障，經伊敏公司向被上訴
    人之業務員陳宗祺詢問，其陳稱系爭車輛於原廠出廠時，忘
    記填充冷媒，保證系爭車輛並無瑕疵，且告知只須回廠填充
    冷媒即可，伊敏公司因信賴被上訴人公司之商譽，且被上訴
    人保證系爭車輛非瑕疵車輛，伊敏公司始與被上訴人辦理交
    車事宜，然於使用期間，系爭車輛冷氣故障情事始終未排除
    ，已達不堪使用之程度，伊敏公司多次請求被上訴人修復，
    被上訴人均未積極處理，嗣伊敏公司於98年10月間要求被上
    訴人交付明年度新車，並經被上訴人同意，詎被上訴人竟交
    付98年4月份車輛，並要求伊敏公司以換車方式與被上訴人
    另行簽訂租賃契約，違反誠信原則，是被上訴人交付系爭車
    輛係有重大瑕疵，且可歸責於被上訴人，致伊敏公司受有損
    害，被上訴人應對伊敏公司負損害賠償責任，爰依民法第
    423條、第429條及第227條第1項起訴請求，並聲明：被上訴
    人應給付上訴人伊敏公司154,000元及自起訴狀繕本送達翌
    日起至清償日止，按年息5％計算之利息。
(二)、被上訴人則以：上訴人於租賃期間雖一直以冷氣有問題為由
    要求維修，被上訴人都即時送廠維修，並在維修期間提供代
    用車輛供上訴人使用，是上訴人並無損害可言。依被上訴人
    收受系爭車輛之違規紀錄顯示，系爭車輛自交付上訴人使用
    後，自97年11月至98年5月共發生交通違規10起，顯然上訴
    人並非如其所稱未使用系爭車輛，且若系爭車輛瑕疵嚴重，
    上訴人豈會如此平均而頻繁使用，且遲至被上訴人在98年6
    月18日提起刑事告訴後，於98年8月13日始返還車輛於被上
    訴人，是系爭車輛並無上訴人所稱之瑕疵等語，資為抗辯。
二、反訴部分兩造之主張及陳述：
(一)、被上訴人反訴主張：
  1.被上訴人於原審反訴主張：
    兩造於簽訂系爭契約後，被上訴人於97年10月15日交付系爭
    車輛，業經上訴人伊敏公司驗收並使用系爭車輛，上訴人固
    曾向被上訴人反應冷氣有異常，被上訴人隨即將系爭車輛送
    回原廠檢修確認無誤後，再送回給上訴人伊敏公司使用，其
    間上訴人不斷以冷氣問題為由，要求回廠檢修，被上訴人均
    滿足其所請，惟上訴人伊敏公司仍不滿足，於98年3月6日要
    求更換同型新車，被上訴人亦依其要求，兩造遂合意系爭契
    約於98年3月31日終止，被上訴人並準備文件完成用印送至
    上訴人伊敏公司處，詎上訴人竟反悔不簽，亦拒絕繳付租金
    ，並將系爭車輛佔用拒絕返還，被上訴人遂於98年4月27日
    向上訴人伊敏公司催討，再於98年5月27日通知上訴人若再
    不繳付租金，將終止系爭契約。上訴人伊敏公司除繼續占用
    系爭車輛不還外，並自98年2月16日起即未給付租金，至98
    年6月18日終止租約之日止，上訴人伊敏公司共積欠租金126
    ,280元、違約金559,482元，及自98年6月18日至返還系爭車
    輛之日止，按月給付相當於租金之不當得利未還，爰依民法
    第767條、第179條及系爭契約之法律關係起訴請求等語，並
    聲明：(1)上訴人連帶應給付被上訴人685,762元，及自起訴
    狀繕本送達反訴被告之翌日起至清償日止，按年息12％計算
    之利息。(2)上訴人應自98年6月18日起至98年8月13日止，按
    月連帶給付被上訴人30,800元，及自起訴狀繕本送達被上訴
    人之翌日起至清償日止，按年息5％計算之利息。
  2.附帶上訴及追加請求部分則以：原審認被上訴人並未以明確
    之意思表示終止系爭契約，而駁回被上訴人部分反訴之請求
    。被上訴人現已於99年9月29日以民事附帶上訴暨答辯狀於
    本審明確表達終止系爭契約之意思表示。是以上訴人自98年
    2月16日起所積欠之租金，應計算至98年8月13日實際返還車
    輛之日止。扣除原審判准計算至98年6月18日止共計126,280
    元之積欠租金，尚有自98年6月19日起算至98年8月13日實際
    返還系爭車輛為止之已到期未支付的租金55,440元（每月30
    ,800元乘上1.8個月）以及自99年9月29日終止日起算至原契
    約期滿日102年10月15日按系爭契約第15條第1項（被上訴人
    書狀誤繕為第2項，見本院卷第29、61頁，參照原審卷第39
    頁）計算之違約金393,470元（自99年9月29日終止日起算至
    原契約期滿日102年10月15日，共計36.5個月，30,800元×3
    6.5×0.35＝393,470元），共計448,910元。爰依系爭契約
    第15條第1項、第16條約定，提起本件附帶上訴。
(二)、上訴人伊敏公司及李祖嘉就反訴部分則辯稱：本件租賃契約
    業於98年3月31日終止，被上訴人指稱上訴人於98年3月6日
    要求更換同型新車，被上訴人亦依其要求，兩造遂合意系爭
    契約於98年3月31日終止，被上訴人並準備文件完成用印送
    至上訴人伊敏公司處，詎上訴人竟反悔不簽云云。惟被上訴
    人從未交付更換後之新車，足證兩造終止租賃契約後，並未
    合意成立反訴狀原證三之租賃契約。被上訴人於兩造合意終
    止系爭契約後，提出一份新合約書，載明分期60期，惟上訴
    人並未同意，被上訴人使提出反訴狀原證三之租賃契約並載
    明上訴人已給付5期租金，惟上訴人考量被上訴人前次交付
    車輛存有重大瑕疵與交涉過程中被上訴人諸多不誠信等因素
    ，上訴人並未同意簽署上開租賃契約，租賃契約當然不成立
    。上訴人未同意與被上訴人重新簽約，且上訴人曾多次請求
    被上訴人前來取車，惟被上訴人均不予理會，故上訴人並無
    違約。又上訴人於98年4月30日向訴外人和運公司另行承租
    汽車使用。承上所述，兩造於98年3月31日終止契約，且被
    上訴人應自負遲延取車之不利益，不得向上訴人請求租金與
    違約金等語資為抗辯。
三、原審就本訴部分判命上訴人之訴及假執行之聲請均駁回。反
    訴部分則判命(一)上訴人應連帶給付被上訴人126,280元，及
    自99年1月5日起至清償日止，按年息12％計算之利息；(二)被
    上訴人其餘之訴駁回。伊敏公司及李祖嘉就其敗訴部分不服
    ，提起上訴，上訴聲明為：(一)原判決不利於上訴人部分廢棄
    ；(二)前開廢棄本訴部分，被上訴人應給付上訴人154,000元
    ，及自起訴狀繕本送達翌日起至清償日止，按年息5％計算
    之利息；(三)前開廢棄反訴部分，被上訴人在第一審之反訴部
    分駁回。被上訴人統一東京公司關於上訴之答辯聲明為：上
    訴部分。另統一東京公司就其敗訴部分提起附帶上訴，並變
    更請求自98年6月19日起至98年8月13日止之租金，及自99年
    9 月29日起至清償日止，按年息12％計算之利息。並就此部
    分聲明為(二)原判決關於駁回被上訴人其餘之訴部分在448,91
    0 元範圍內廢棄；(三)前項廢棄部分，上訴人應連帶給付被上
    訴人448,910元，及自99年9月29日起至清償日止，按年息12
    ％計算之利息。伊敏公司及李祖嘉統一東京公司關於附帶上
    訴之答辯聲明為：附帶上訴駁回。
四、兩造不爭執事項：
（一）上訴人伊敏公司於97年10月6日邀同其法定代理人李祖嘉
      為連帶保證人，與被上訴人簽訂汽車租賃契約，由上訴人
      向被上訴人承租被告所有車牌號碼1138-PP號、引擎號碼
      EGA00000000、車身號碼RKMG534Ｚ000000000之Chrysler
      Town&Country 3.3豪華型客貨車一輛，租期自97年10月15
      日起，每月租金為30,800元。
（二）被上訴人業於97年10月15日將系爭車輛交付上訴人使用，
      嗣上訴人自98年2月16日起未付租金，被上訴人並於98年8
      月13日取回系爭車輛。
（三）依據訴外人華群汽車股份有限公司（下稱華群汽車公司）
      所提供之車輛維修履歷明細表記載，車牌號碼為8755-VC
      ，車身號碼（VIN）為RK MG534Ｚ000000000之車輛雖於97
      年10月27日、97年11月12日、97年11月14日、97年12月3
      日、98年1月21日、98年2月3日、98年2月7日、98年2月19
      日、98年3月18日進廠維修，但其中97年10月27日、97年
      12 月3日、98年2月19日分別為1,000公里、5,000公里及
      10,000公里定期保養，98年1月21日則係新春健診免費安
      全檢查，其餘97年11月12日、97年11月14日、98年2月7日
      、98年3月18日係更換六角鎖、引動器、天線及輪胎等，
      僅其中98年2月3日該次修繕範圍包含冷排墊片、膨脹閥、
      冷氣低壓管油封、冷媒。
（四）被上訴人於98年5月27日寄發存證信函予上訴人伊敏公司
      該存證信函僅催告上訴人伊敏公司於文到3日內繳清積欠
      租金，並陳明：「本公司（即被上訴人）擬依租賃契約之
      約定強制解約，依法取回車輛，並請求即時繳付尚未支付
      之租金及違約金」等語。
五、兩造之爭點及論述：
    本件之爭點厥為：(一)系爭車輛是否有上訴人主張之瑕疵，致
    使被上訴人應負擔損害賠償責任？(二)系爭合約係於何時、如
    何終止？亦即上訴人所積欠之租金為何？上訴人是否需給付
    違約金？
（一）關於系爭車輛是否有上訴人主張之瑕疵，致使被上訴人應
      負擔損害賠償責任部分：
      按當事人主張有利於己之事實者，就其事實有舉證之責任
      ，民事訴訟法第277條前段定有明文。上訴人主張被上訴
      人所交付系爭車輛有重大瑕疵，屬不完全給付云云，為被
      上訴人所否認，揆之前揭舉證責任分配原則，應由上訴人
      就系爭車輛有瑕疵等情負證明責任。上訴人雖以證人吳宗
      澤、朱玉芝、高全德之證詞及上訴人與和運租車股份有限
      公司的車輛租賃契約為其證明方法。然查：
    1.證人即系爭車輛駕駛司機吳宗澤於原審證稱，系爭車輛主
      要是冷氣的問題，冷氣常常不冷，只有送風的溫度，送修
      過好幾次，大修之後有修好，但是開了一陣子後又有問題
      ，另車子的右後門常常打不開，儀表板有時會亮有時不亮
      ，各發生過一次，後來都有修好等語。（見原審卷第186
      頁）。依據全球地區目前日趨緩化之結果，台灣地區之夏
      季溫度日益偏高，倘系爭車輛之冷氣無法正常開啟、使用
      ，似可認定系爭車輛確有使用上之瑕疵。惟溫度之冷熱感
      受，係諸於個人之主觀的感覺，依據吳宗澤之證詞僅泛稱
      「冷氣不冷」、「僅達送風之溫度」，並未具體指稱系爭
      車輛如開立冷氣時，車內之實際溫度為何，自難認定系爭
      車輛有上訴人所稱之瑕疵存在。況系爭車輛係於97年10月
      15日將交付上訴人使用，故上訴人使用期間臺灣地區已進
      入秋冬季節，關於冷氣之使用需求已不若夏季為強烈，倘
      車輛冷氣仍可使用，僅使用者主觀認定溫度不夠冷時，並
      不足以影響系爭車輛作為交通工具之使用、收益狀態。至
      於其他車門、儀表板問題，經檢修後即修復，自不影響系
      爭車輛之使用。綜上，由證人吳宗澤之證詞，無法證明系
      爭車輛有何不堪使用之重大瑕疵。
    2.又證人即上訴人李祖嘉之秘書朱玉芝於原審證稱，系爭車
      輛租來當天司機就說有冷氣的問題，之後送修的內容都由
      司機與陳宗祺聯絡處理，發生過幾次、後來有什麼問題我
      都不清楚等語（見原審卷第157頁）。而證人即上訴人李
      祖嘉所居住社區總幹事高全德則證稱，系爭車子有什麼問
      題我不清楚，只知道該車自98年5月起常常停在在社區的
      巷弄中等語（見原審卷第188頁）。渠等均非系爭車輛之
      使用者，對於系爭車輛實際狀況並非為直接見聞者，且由
      前開證詞亦無法證明系爭車輛有上訴人所稱之瑕疵存在。
    3.至於上訴人提出其與和運公司所簽訂之車輛租賃契約，僅
      可得知伊敏公司自98年4月30日起另行向和運公司租賃一
      輛廠牌為TOYOTA之黑色PREVIA2.4車輛使用，時間長達3年
      。然上訴人另行租車使用之原因可能性甚多，自無法因該
      租賃契約之存在，據以推論被上訴人交付之系爭車輛有何
      不堪使用之瑕疵情形。
    4.復參酌華群汽車公司所所提出之系爭車輛維修履歷明細表
      ，如扣除97年10月27日、97年12月3日、98年2月19日分別
      為1,000公里、5,000公里及10,000公里定期保養，98年1
      月21日則係新春健診免費安全檢查外，其餘97年11月12日
      、97年11月14日、98年2月7日、98年3月18日係更換六角
      鎖、引動器、天線及輪胎等，僅其中98年2月3日該次修繕
      範圍包含冷排墊片、膨脹閥、冷氣低壓管油封、冷媒，並
      未有上訴人所稱從一開始就多次修繕冷氣等情形。上訴人
      雖主張根據該維修履歷明細表上所記載之牌照號碼並非上
      訴人與被上訴人契約所約定之1138-PP而爭執該維修履歷
      明細表所記載之車輛與系爭車輛之同一性云云。然查，該
      維修履歷明細表所記載之車身號碼（VIN）為RKMG534Ｚ000
      000000，與契約所約定之租賃標的相同，復有被上訴人提
      出系爭車輛之汽車新領牌照登記書2紙（見原審卷第167頁
      到第168頁）證明車身號碼為RKMG534Ｚ000000000之車輛的
      牌照由1138-PP換成8577-VC等情，顯示兩輛車係同一車輛
      ，亦即該明細表確屬系爭車輛之維修記錄無疑，上訴人之
      空言指摘委無可採。依據該定期保養之紀錄顯示，上訴人
      自取得系爭車輛後，約四個月之時間行駛里程數已達1 萬
      公里，其使用頻率應屬頻繁，且依上訴人所提出系爭車輛
      遭警察局舉發違反道路交通管理事件通知單、使用臺北市
      ○○路邊停車場停車類收據，其所記載之日期散見於97年
      11月起到98年5月各月份中，且幾乎每個月都有相關單據
      ，顯示上訴人使用系爭車輛頻繁，甚至有以系爭車輛長途
      旅行到台中市之記錄，故上訴人因具有瑕疵致使其「幾乎
      不敢使用」、「幾乎未使用」等情節，顯不足採。
   5.綜上，上訴人既未能證明系爭車輛有其所主張之「不堪使
      用」之重大瑕疵，其主張因系爭車輛瑕疵而受有損害，請
      求被上訴人賠償伊租金損失154,000元，自無理由，應予
      駁回。
（二）關於系爭合約係於何時以何種方式終止？亦即上訴人所積
      欠之租金為何？上訴人是否需給付違約金？
    1.關於系爭合約之終止時間與方式部分：
    (1)上訴人主張其早於98年3月31日即與被上訴人合意解除契
      約，但被上訴人既否認有與上訴人合意解除契約，自應由
      上訴人就此部分舉證證明之。查，上訴人雖引用之被上訴
      人提出之汽車租賃解約證書為證，惟該解約證書並未見雙
      方簽章（見原審卷第42頁）。顯見兩造雖有洽談解約事宜
      ，但事後並未達成合致，方未於該契約上用印，此外，上
      訴人又未能舉證證明兩造於98年3月31日已經有解除契約
      之合意，是上訴人此項抗辯尚非可採。
    (2)本件被上訴人主張自98年4月27日起，即發函催告上訴人
      繳清積欠之租金，98年5月27日即發函催告上訴人繳清積
      欠之租金並返還車輛，否則將單方終止契約並依契約條款
      請求尚未給付之租金與違約金等情，業經被上訴人提出98
      年5月27日寄出之存證信函為證（見原審卷第49頁、第58
      頁到第60頁）。又上訴人提出98年8月13日填具之取車證
      明單上載明：「經李祖嘉董事長告知將已解約之租賃車車
      號1138-PP取回，...」等語（見本院卷第50頁），而證明
      書上並有上訴人之員工朱玉芝之簽名等情形，足證上訴人
      至遲於98年8月13日，已經接收到並明確瞭解被上訴人終
      止契約之意思表示。從而，本院認兩造間關於系爭租約至
      遲於98年8月13日已經被上訴人主張因上訴人違約欠繳租
      金，依契約第14條第1項第5款與同條第2項第1款而終止。
    2.上訴人有無給付租金之義務，及相關之數額為何部分：
      依據系爭契約第3條第1項約定「甲方應支付本契約書表列
      第2項約定之租賃費用（含營業稅）予乙方，以作為承租
      本契約書第1項約定之汽車之租金。」。故在系爭契約未
      終止前，上訴人本有依約給付租金之義務。上訴人復辯稱
      曾主動要求被上訴人取回車輛，係被上訴人遲延取回車輛
      ，伊並無違約之情事，故此期間上訴人自無給付租金及違
      約金之義務，並以證人朱玉芝之證詞為其證明方法。然查
      ：
    (1)朱玉芝雖證稱：於98年3月底上訴人公司與被上訴人解約
      後，伊有接到被上訴人的業務代表陳宗祺的電話，陳宗祺
      請上訴人公司繼續用車，伊說不可能，請陳宗祺把車牽走
      （見原審卷第157頁）。然證人陳宗祺則於原審證稱：伊
      從98年4月10日起就一直有主動向上訴人聯繫取車事宜，
      但上訴人一直不說明車子的所在處，且於98年6月18日表
      達不願還車，致使被上訴人於同日下午到警局備案，且伊
      從未拜託朱小姐請上訴人一直使用車子等語（見原審卷第
      159頁）。證人朱玉芝、陳宗祺關於上訴人是否有要求被
      上訴人取回系爭車輛一事，明顯為相反之證詞。惟查，兩
      造間於98年3月間租賃契約仍有效存在已如前述，故被上
      訴人自無因上訴人片面要求取回系爭車輛之可能。另審酌
      上訴人自98年2月16日起即欠繳租金等情，被上訴人之業
      務代表陳宗祺為公司之利益計，自無繼續請不願交付租金
      之上訴人公司繼續用車之理，故朱玉芝所言是否可採，已
      非無疑。
    (2)況依被上訴人所提出臺北市政府警察局文山一局萬芳派出
      所受理刑事案件報案三聯單、本院檢察署檢察官98年度偵
      字18487號侵占案件不起訴處分書影本可知，被上訴人因
      遲遲無法取回系爭車輛而提出刑事侵占之告訴。若上訴人
      早自98年3月底起，有主動返還車輛並配合被上訴人取車
      ，被上訴人無庸耗費時間、勞力成本另為刑事訴訟之必要
      。此外，證人陳宗祺之證述核與書證報案三聯單相符，應
      可採信。是證人朱玉芝之證詞洵非可採，上訴人上開抗辯
      無可採信。
    (3)綜上所述，上訴人自98年2月16日起即未繳付租金，並持
      續占用系爭車輛未歸還予被上訴人，直至98年8月13日，
      上訴人始瞭解被上訴人主張終止契約之意思表示，並返還
      系爭車輛。故被上訴人主張依系爭租賃契約第16條，上訴
      人應給付被上訴人自98年2月16日起至98年8月13日止之積
      欠租金及按年息12％計算之利息，應有理由。
    (4)本件被上訴人於原審僅請求上訴人連帶給付自98年2月16
      日起至98年6月18日止之租金共126,280元，及自99年1月5
      日起至清償日止按年息12％計算之利息，原審業為被上訴
      人勝訴之判決，被上訴人提起附帶上訴後，變更為依據契
      約關係請求上訴人在連帶給付自98年6月19日起至98年8月
      13日止之租金55,440元及自99年9月29日起至清償日止按
      年息12％計算之利息，為有理由，應予准許。
    3.上訴人是否有給付違約金之義務部分：
    (1)依據系爭合約第15條第1項約定「甲方（即上訴人）要求
      提前終止契約或有第14條之情形而終止契約時，甲方應依
      未到期租金總和乘以35％之方式計算違約金及已到期未支
      付之租賃費用，自終止日起7日內給付予乙方（即被上訴
      人）。」。經查，本件被上訴人係以上訴人積欠租金為由
      而終止系爭契約，依約上訴人本得請求被上訴人給付違約
      金。而本件當事人間於97年10月6日同時簽定三份租賃契
      約（見原審卷第6頁到第22頁），其中一份以交貨與驗收
      證明書補充載明租賃期間自97年10月15日起至100年10月
      15日止（見原審卷第37頁到第41頁），租賃期間共有36個
      月，另兩份契約僅分別載明租賃期間為12個月，未載明起
      始日期與終止日期。而上訴人於原審起訴時，即同時提出
      此三份契約證明兩造間契約內容，應可認上訴人於簽約時
      合意之真意內容亦為一份連續租用60個月之汽車租賃契約
      。又參以此種法人長期租用汽車，並指定車種，於租賃初
      期交付新車之汽車租賃契約，係身為承租人之法人，避免
      傳統自購用車時，有需一次支付車款、稅金、保險、規費
      等成本，積壓公司資金，在資產負債表中顯現負債，降低
      銀行融資額度，車輛保養維修、管理等費用的不確定，預
      算難控制，提列折舊費用時，受限於法定耐用年限（5年
      折舊+1年殘值），且車價超過250萬元以上部分不得提列
      ，購車衍生的繁瑣事宜，增加行政、會計等人員工作量，
      公司成本增加以及車輛損壞時，無代用車，業務開發中斷
      等等缺點的需求而產生。是以，此種契約多為承租人需求
      擬定，出租人並依承租人之指示購買特定車種，並在租賃
      期間以一定之租金攤提完畢該車輛之價值。故一般情形下
      ，會以小汽車法定耐用年數5年為租賃期間之約定方合於
      社會之常情，自應認兩造間租賃契約租賃期間之應為自97
      年10月5日起至102年10月15日止共計5年即60個月。
    (2)承上，是被上訴人既自98年8月13日起已經終止契約，依
      系爭契約第15條第1項規定本得請求未到期租金總和乘以
      35％之違約金。被上訴人提起附帶上訴後，縮減違約金部
      分應受判決事項之聲明，僅就自99年9月29日起至102年10
      月15日止之違約金共計393,470元以及自99年9月29日起至
      清償日止按年息12％計算之利息，依前開說明，為有理由
      。
六、綜上，本件本訴部分，上訴人未能證明系爭車輛有不堪使用
    之瑕疵，是以其依民法第423條、第429條以及第227條第1項
    ，請求被上訴人給付不完全給付之損害賠償，為無理由，不
    應准許。原審為上訴人敗訴之判決，並無不合。上訴意旨指
    摘原判決不當，求予廢棄改判，為無理由，應予駁回。本件
    反訴部分，被上訴人依系爭契約及連帶保證之法律關係，以
    及契約第15條第1項、第2項、第16條請求上訴人連帶給付(1)
    自98年2月16日起至98年6月18日止之租金126280元，及自99
    年1月5日起至清償日止，按年息12％計算之利息，(2)自99年
    9月29日起至102年10月15日止之違約金共計393,470元（原
    審被上訴人係請求559,482元，經附帶上訴後減縮為393,470
    元）以及自99年9月29日起至清償日止按年息12％計算之利
    息，為有理由，應予准許。原審就前開被上訴人(1)之請求為
    被上訴人勝訴之判決，並無不合。上訴意旨指摘原判決不當
    ，求予廢棄改判，為無理由，應予駁回。原審就被上訴人前
    開(2)之請求為被上訴人全部敗訴之判決，尚有未洽，附帶上
    訴意旨指摘原判決不當，求予廢棄改判，為有理由，自應由
    本院予以廢棄改判如主文第3項所示；再被上訴人提起附帶
    上訴同時為反訴之變更，依系爭契約及連帶保證之法律關係
    及契約第16條請求上訴人連帶給付自98年6月19日起至98年8
    月13日止之租金55,440元及自99年9月29日起至清償日止，
    按年息12％計算之利息，為有理由，應予准許。然因附帶上
    訴人所為訴之變更已使其原審所受不利判決之部分失所附麗
    ，故本院自無庸依附帶上訴人之請求將此部分原審判決予以
    廢棄，而逕由本院判決如主文第4項所示。
七、因本件事證已臻明確，兩造其餘主張陳述及所提之證據暨其
    餘爭點部分，經本院斟酌後，認與判決結果不生影響，均毋
    庸再予論述，附此敘明。
八、據上論結，本件上訴為無理由，附帶上訴（含追加之訴部分
    ）為有理由。依民事訴訟法第436條之1第3項、第449條第1
    項、第450條、第85條第2項，判決如主文。
中    華    民    國    99    年    12    月    10    日
                 民事第七庭   審判長法  官  陶亞琴
                                    法  官  陳婷玉
                                    法  官  黃柄縉
以上正本係照原本作成
不得上訴
中    華    民    國    99    年    12    月    10    日
                                    書記官  洪仕萱

司法院資訊處製作；財團法人民間司法改革基金會備份。
